【裁判字號】    99,訴,1740
【裁判日期】    991206
【裁判案由】    護照條例等
【裁判全文】
臺灣臺北地方法院刑事判決              99年度訴字第1740號
公  訴  人  臺灣臺北地方法院檢察署檢察官
被      告  溫茂龍
上列被告因違反護照條例案件，經檢察官提起公訴（99年度偵緝
字第1567號），被告於準備程序進行中為有罪之陳述，經本院合
議庭裁定由受命法官獨任進行簡式審判程序，判決如下：
    主  文
溫茂龍將國民身分證交付他人，以供冒名申請護照，處有期徒刑
肆月，如易科罰金，以銀元佰元即新臺幣玖佰元折算壹日。又
將國民身分證交付他人，以供冒名申請護照，處有期徒刑肆月，
如易科罰金，以銀元佰元即新臺幣玖佰元折算壹日。應執行有
期徒刑陸月，如易科罰金，以銀元佰元即新臺幣玖佰元折算壹
日。
    事  實
一、溫茂龍與吳清吉（已經另案判決確定）為朋友關係，且知悉
    吳清吉因犯竊盜罪、贓物罪、違反槍砲彈藥刀械管制條例等
    多件刑事案件均已確定，即將發監執行，無法申請護照使用
    ，竟因貪圖吳清吉允諾給予之報酬，溫茂龍即基於交付國民
    身分證，以供他人冒名申請護照之犯意，於民國94年7 月初
    某日，在臺北市○○區○○街某飲料店，由溫茂龍提供身分
    證（未經變造）供吳清吉申請護照，並由吳清吉交付新臺幣
    5,000 元予溫茂龍作為代價。吳清吉遂於94年7 月7 日將溫
    茂龍之身分證及其本人之照片2 張，交予不知情之曾任旅行
    社外務章明裕代為申辦護照。章明裕受其委託後，再交由不
    知情之新瑞旅行社業務員高鴻玲代為填寫「中華民國普通護
    照申請書」，並在申請書背面申請人欄內代簽溫茂龍姓名，
    貼上溫茂龍之身分證影本及吳清吉之照片後，再交給不知情
    之港祥旅行社外務員王安和持向址設臺北市○○區○○路1
    段2 之2 號之外交部領事事務局（下稱外事局）申請核發護
    照，而使承辦之公務員誤信為溫茂龍本人申請護照，而於94
    年7 月8 日核發編號000000000 號溫茂龍名義護照一本後，
    再由港祥旅行社不知情之業務員陳興隆代為領取並循上開管
    道轉交予吳清吉。
二、溫茂龍於知悉吳清吉取得前開護照不久後不慎遺失之事後，
    竟另基於交付國民身分證，以供他人冒名申請護照之犯意，
    ，先於94年11月21日偕同吳清吉至臺北縣政府警察局海山分
    行辦理護照遺失申報手續，溫茂龍取得海山分局交付之「中
    華民國護照遺失作廢申報表」後，再度將其身分證及該紙申
    報表交予吳清吉，供吳清吉冒名辦理護照。吳清吉旋即連同
    其本人之照片2 張，循前揭模式，委託不知情之旅行社從業
    人員章明裕辦理，章明裕收受後再轉交新瑞旅行社業務員高
    鴻玲填寫申請書後，由不知情之港祥旅行社業務員王安和交
    由不知情之金洋國際旅行社業務員李中樑持向外事局以一天
    急件方式，申請補發溫茂龍名義之護照。因外事局承辦人員
    發現護照申請書上之照片與溫茂龍身分證上照片不符，始查
    悉上情。
三、案經臺北市政府警察局中山分局報告臺灣臺北地方法院檢察
    官偵查起訴。
    理  由
一、按刑事訴訟法第273 條之1 規定除被告所犯為死刑、無期徒
    刑、最輕本刑為3 年以上有期徒刑之罪、或高等法院管轄第
    一審案件者外，於審判期日前之程序進行中，被告先就被訴
    事實為有罪之陳述時，審判長得告知被告簡式審判程序之旨
    ，並聽取當事人、代理人、辯護人及輔佐人之意見後，裁定
    進行簡式審判程序。經查，本件被告溫茂龍被訴之犯罪事實
    ，非前開不得進行簡式審判程序之案件，經被告於本院行準
    備程序時就起訴事實為有罪之陳述，且經法官告知被告簡式
    審判程序之旨，聽取被告及檢察官之意見後，爰依上開刑事
    訴訟法第273 條之1 之規定，裁定改依簡式審判程序審判之
    ，合先敘明。
二、上開犯罪事實，業經被告於本院審理時坦承不諱（見本院99
    年11月29日準備程序筆錄第2 頁），核與證人章明裕、高鴻
    玲、王安和及王純敏於警詢或偵查中指述情節相符合（見95
    年度偵字第13957 號偵查卷第6 頁至第18頁、第61頁至第62
    頁、第73頁至第78頁、第122 頁至第123 頁），並有吳清吉
    以被告名義製作之94年7 月7 日及94年11月29日中華民國普
    通護照申請書各1 份、中華民國護照遺失作廢申報表在卷可
    稽。又上開作廢申報表上所簽蓋之溫茂龍指紋與刑事警察局
    所留存之溫茂龍右姆指指紋相符一節，亦有內政部警政署刑
    事警察局95年3 月10日刑紋字第0950034238號鑑定書在卷可
    參，足徵被告前開自白與事實相符合，應堪採信。本件事證
    明確，被告犯行，洵堪認定，應依法論科。
三、論罪之依據：
  (一)查被告行為後，刑法部分條文已有修正，並於94年2 月2 日
    公布，於95年7 月1 日施行。按行為後法律有變更者，適用
    行為時之法律，但行為後之法律有利於行為人者，適用最有
    利於行為人之法律，現行刑法第2 條第1 項訂有明文。此條
    規定乃與刑法第1 條罪刑法定主義契合，而貫徹法律禁止溯
    及既往原則，係規範行為後法律變更所生新舊法律比較適用
    之準據法，是刑法第2 條本身雖經修正，但刑法第2 條既屬
    適用法律之準據法，本身尚無比較新舊法之問題，應一律適
    用裁判時之現行刑法第2 條規定以決定適用之刑罰法律，合
    先敘明。查：
  (1)刑法第33條第5 款關於罰金刑之計算單位及處罰部分：修正
    前刑法第33條第5 款規定「罰金：1 元以上。」，與修正後
    刑法第33條第5 款規定「罰金：新臺幣1,000 元以上，以百
    元計算之。」不同；另95年6 月14日修正公布刑法施行法第
    1 條之1 ：「中華民國94年1 月7 日刑法修正施行後，刑法
    分則編所定罰金之貨幣單位為新臺幣。94年1 月7 日刑法修
    正時，刑法分則編未修正之條文定有罰金者，自94年1 月7
    日刑法修正施行後，就其所定數額提高為30倍。但72年6 月
    26日至94年1 月7 日新增或修正之條文，就其所定數額提高
    為3 倍」。現行刑法中，有關於罰金刑之計算單位及處罰之
    規定已有修正，自屬法律變更。
  (2)刑法第41條第1 項前段關於易科罰金折算標準部分：修正前
    刑法第41條第1 項前段規定：「犯最重本刑為5 年以下有期
    徒刑之刑之罪，而受6 月以下有期徒刑或拘役之宣告，因身
    體、教育、職業、家庭之關係或其他正當事由，執行顯有困
    難者，得以1 元以上3 元以下折算1 日，易科罰金。」；又
    被告行為時之易科罰金折算標準，修正前罰金罰鍰提高標準
    條例第2 條前段（現已刪除）規定，就其原定數額提高為10
    0 倍折算1 日，因此被告行為時之易科罰金折算標準，應以
    銀元300 元折算1 日，經折算為新臺幣後，應以新臺幣900
    元折算1 日。惟修正後刑法第41條第1 項前段則規定：「犯
    最重本刑為5 年以下有期徒刑之刑之罪，而受6 月以下有期
    徒刑或拘役之宣告者，得以新臺幣1,000 元、2,000 元、
    3,000 元折算1 日，易科罰金。」，比較修正前後刑法第41
    條第1 項規定之易科罰金折算標準，仍以95年7 月1 日修正
    公布施行前之規定，較有利於被告。
  (3)刑法第51條第5 款規定部分，修正前規定：「宣告多數有期
    徒刑者，於各刑中之最長期以上，各刑合併之刑期以下，定
    其刑期。但不得逾20年。」，修正後則規定：「宣告多數有
    期徒刑者，於各刑中之最長期以上，各刑合併之刑期以下，
    定其刑期。但不得逾30年」，則修正後之規定，將宣告多數
    有期徒刑定執行刑之上限，由修正前之不得逾20年，提高為
    不得逾30年，其餘則無不同，比較結果，修正後規定並未較
    有利於受刑人。
  (二)核被告溫茂龍所為，均係犯護照條例第23條第3 項將國民身
    分證交付他人以供冒名申請護照罪（另戶籍法第75條第3項
    前段之將國民身分證交付他人以供冒名使用罪，係於97年5
    月28日始修正公布之條文，是本案被告行為時，顯不構成該
    條法律，應併予說明）。公訴人起訴雖認被告另違反護照條
    例第23條第4 項之罪，且與另案被告吳清吉間為共犯關係，
    惟本案被告所為與護照條例第23條第4 項所定之犯罪情節不
    同，原起訴書顯係誤載；又按將國民身分證交付他人，以供
    冒名申請護照者，性質上原屬於冒名申請護照者之共同正犯
    或幫助犯，惟89年5 月17日修正公布施行之護照條例第23條
    第3 項，業已對此種犯罪行為設有單獨處罰之明文，且在法
    文構成上，將行為人與收受國民身分證以冒名申請護照之他
    人置於對向之位置，成為學理上所稱之對向犯（對合犯、對
    立共犯），行為人與冒名申請護照者其行為各有其目的，各
    就其行為負責，各適不同之處罰規定，彼此間無所謂犯意聯
    絡，依最高法院81年台非字第233 號判例意旨，是被告與另
    案被告吳清吉間無成立共同正犯或幫助犯關係之餘地，且均
    已經蒞庭檢察官當庭陳明更正（見本院99年11月29日準備程
    序筆錄第2 頁），併此敘明。被告先後2 次所為，犯意各別
    ，行為互殊，應分論併罰之。爰審酌被告犯罪之動機、手段
    ，其所為妨害我國政府機關管理人民護照申請之正確性，及
    其犯後尚知坦承犯行，且非主謀之人等一切情狀，分別量處
    如主文所示之刑，並均依修正前刑法第41條第1 項前段規定
    諭知易科罰金之折算標準，及定其應執行之刑，並依修正前
    刑法第41條第1 項規定諭知易科罰金之折算標準。又本件被
    告上開2 次犯罪時間雖均在96年4 月24日前，惟被告於中華
    民國96年罪犯減刑條例施行前，業經臺灣臺北地方法院檢察
    署檢察官於96年3 月8 日通緝在案，嗣於99年7 月16日始為
    警緝獲歸案，此有通緝書、調查筆錄1 份附卷足憑，是依中
    華民國96年罪犯減刑條例第5 條之規定，均不得減刑，併此
    敘明。
據上論斷，應依刑事訴訟法第273 條之1 、第299 條第1 項前段
，護照條例第23條第3 項，刑法第11條前段、第2 條第1 項前段
、修正前刑法第41條第1 項前段、第51條第5 款、刑法施行法第
3 條之1 ，修正前罰金罰鍰提高標準條例第2 條，現行法規所定
貨幣單位折算新臺幣條例第2 條，判決如主文。
本案經檢察官徐仕瑋到庭執行職務。
中    華    民    國    99    年    12    月    6     日
                        刑事第十七庭    法  官  賴淑美
以上正本證明與原本無異。
如不服本判決應於收受送達後10日內向本院提出上訴書狀，並應
敘述具體理由；其未敘述上訴理由者，應於上訴期間屆滿後20日
內向本院補提理由書（均須按他造當事人之人數附繕）「切勿逕
送上級法院」。
                                        書記官  許翠燕
中    華    民    國    99    年    12    月    9     日
附錄本件判決論罪科刑法條全文：
護照條例第23條
偽造、變造國民身分證以供申請護照，足以生損害於公眾或他人
者，處 5 年以下有期徒刑、拘役或科或併科新臺幣 50 萬元以
下之罰金。
行使前項文書者，亦同。
將國民身分證交付他人或謊報遺失，以供冒名申請護照者，處
5年以下有期徒刑、拘役或科或併科新臺幣10萬元以下之罰金。
前項冒用名義者，亦同。
受託申請護照，明知第 1 項至第 4 項事實或偽造、變造或冒用
之照片，仍代申請者，處5年以下有期徒刑、拘役或科或併科新
臺幣10萬元以下之罰金。

司法院資訊處製作；財團法人民間司法改革基金會備份。
